行　政　法　院　判　決　　　　　　　　　　　　　八十八年度判字第四二二九號
　　原　　　告　義隆電子股份有限公司
　　代　表　人　甲○○
　　訴訟代理人　林秋琴律師
　　被　　　告　經濟部智慧財產局（原經濟部中央標準局）
右當事人間因新型專利舉發事件，原告不服行政院中華民國八十七年七月三日台八十
七訴字第三三三六二號再訴願決定，提起行政訴訟。本院判決如左︰
　　主  文
原告之訴駁回。
　　事  實
緣本件關係人合泰半導體股份有限公司於八十年十一月十五日以其「多功能電話撥號
顯示器裝置」係利用電話撥號器及多功能液晶顯示驅動器分開設計，達成可顯示現在
時間或所撥出之電話號碼或通話時間等三種模式之其中一種等情，向被告申請新型專
利。經編為第00000000號審查，准予專利，於公告期滿審查確定後，發給新
型第八四五四五號專利證書。嗣原告以本案說明書之創作說明及申請專利範圍故意不
載明實施必要事項，且故意載明不必要事項，使實施成為不可能或困難，有違核准專
利當時（下稱當時）專利法第一百零四條第三款規定云云，對之提出舉發。案經被告
為本案舉發不成立之審定，發給八十六年四月十四日（）台專（判）○四○二○字
第一一三六五○號專利舉發審定書。原告不服，提起訴願、再訴願，遞遭決定駁回，
遂提起行政訴訟。茲摘兩造訴辯意旨於次：
原告起訴意旨及補充理由略謂：一、本案「多功能電話撥號顯示器裝置」係於八十二
年七月二十一日公告並獲頒新型第八四五四五號專利，惟其有當時專利法第一○四條
第三款「說明書或圖式，故意不載明實施必要之事項，或故意記載不必要之事項，使
實施為不可能或困難者」規定之情事，依法應撤銷其專利權。又此條款所稱之「說明
書」，依當時專利法第十二條第一項後段「說明書應載明申請專利範圍」之規定，應
包含申請專利範圍在內。事實上，本案申請專利範圍並未依據說明書所記載之技術內
容予以界定，有違當時「專利審查作業要點」（被告七十七年十一月編印之「專利叢
書」第一輯附錄二）（二）電機/機械之第三十八頁（影本列證件）第二○四． ○六
項第(1)點「申請專利範圍之內容不得超越說明所記載之技術內容」之規定，致使實施
為不可能或困難。二、被告於前述舉發審定書理由第四點指稱，本案申請專利範圍第
四項所載Ｎ大於或等於一之實體腳位狀況，視積體電路實際應用需求之設計而定，此
需求主要與使用何種傳輸方式有密切關係，不同之傳輸方式所運用之實際腳位數亦可
能不同。訴願決定機關亦指稱，本案申請專利範圍第一項並未對電話撥號器與多功能
液晶顯示驅動器之接腳數目做一限定，所稱「至少包含三根腳」並無依據。又指稱本
案申請專利範圍第四項所載Ｎ大於或等於１之實體腳位狀況，乃視積體電路實際應用
需求之設計而定，其需求依不同傳輸方式所運用之實體腳位數可能不相同，自難謂附
屬項較獨立項之保護範圍大，而熟習電話與資料傳輸技術者均悉，利用非同步傳輸方
式，以一根腳的確可以達到傳送信號之目的，因此本案並無Ｎ大於或等於３之絕對必
要。又再訴願決定機關亦認同此觀點。即被告以及訴願及再訴願決定機關皆以為本案
申請專利範圍第一項及第四項所界定電話撥號器與多功能液晶顯示驅動器間之接腳數
目可視實際應用需求而定，且以一根腳的確可達到傳送信號之目的，故並無限制至少
包含三根腳之必要。然依前述「專利審查作業要點」之「申請專利範圍之內容不得超
越說明所記載之技術內容」明文，申請專利範圍之內容自須由說明書及圖式所充分支
時，尤其本案既係新型申請案，依專利實務更應比發明案受到說明書及圖式較多之限
制。今自本案創作說明及圖式觀之，其創作說明(1)第十一行至第十三行即述明「本創
作之多功能電話撥號顯示器裝置在電話撥號器中多提供兩根腳，一根為資料腳，另一
根為時序腳，來與多功能液晶顯示驅動器互相連繫，是本創作特色之三」，且其創作
說明(2)第９至13.行（請參其圖一）亦描述「多功能液晶顯示驅動器，包含三個部分，
一個撥號接收器，一個撥號電話狀態檢知器．．．撥號接收器，接收來自電話撥號器
送來之時序信號及資料信號，．．．電話狀態檢知器，透過電話鉤鍵信號（HOOK），
來判斷電話目前的使用狀態」。而熟悉電話撥號器之技術人士皆知，電話撥號器皆具
有一根腳用以連接鉤鍵信號，故前述本案所謂之電話鉤鍵信號必然由電話撥號器所提
供者。換言之，該電話撥號器與多功能液晶顯示驅動器之間必然另須一根腳以傳送鉤
鍵信號，此正如本案圖一所清楚顯示者，其電話撥號器與多功能液晶顯示驅動器之間
除設有資料信號腳及時序信號腳分別傳送資料信號與時序信號外，另設有鉤鍵信號腳
以傳送鉤鍵信號。再者，本案創作說明(2)第７行亦已述明，其電話撥號器所送出之時
序信號乃同步信號，而熟習此技術人士當知利用同步信號傳輸資料，必須在資料信號
之外附加同步信號，而且兩種信號無法共用同一接腳，亦即至少須用兩根腳傳送信號
。顯然，本案新型專利說明書及圖式內容通篇僅揭露其電話撥話器與多功能液晶顯示
驅動器之間須設置三根腳以分別傳送資料信號、時序信號及鉤鍵信號。因此，基於前
述「申請專利範圍之內容不得超越說明所記載之技術內容」之明文，本案申請專利範
圍第１項獨立項所界定之「多功能電話撥號顯示器裝置」，主要技術內容應依據其說
明書及圖式所載技術內容將電話撥號器與多功能液晶顯示驅動器間之接腳數目限制為
「至少須包含三根腳」，方屬合理。何況，關係人於本案專利舉發NO.1事件之答辯理
由書之答辯理由第４點第十一至十七行即已自承，欲將本案申請專利範圍第１項所界
定之電話撥號器之資料信號及時序信號傳送至多功能液晶顯示驅動器需利用資料腳及
時序腳來達成，此外再加上傳送電話鉤鍵信號所需之鉤鍵信號腳，因之該電話撥號器
與多功能液晶顯示驅動器之接腳數目理當至少包含三根腳，自無疑義。其次，既然本
案申請專利範圍第四項依附於第一項，則第四項所界定以Ｎ大於或等於１根腳來聯繫
電話撥號器與多功能液晶顯示驅動器之技術內容，顯然超出第一項主要技術內容所受
到之「至少須三根腳」之接腳數目限制，而顯有故意記載不必要之事項或故意不載明
實施必要之事項致使實施為不可能或困難之情事。另所謂「以一根腳之非同步傳輸方
式」之技術內容根本未為本案說明書所揭露、建議或暗示，其可行性實不得而知。且
依前述「申請專利範圍之內容不得超過說明所記載之技術內容」之明文，既然本案說
明書及圖式僅能支持Ｎ大於或等於３之接腳數目限制，則無論係一根腳（即Ｎ＝１）
或二根腳（即Ｎ＝２）之方式，皆非本案所能合理主張專利保護範圍，無庸置疑。三
、被告於前述舉發審定書理由第四點另指稱，本案申請專利範圍第五項中所載有關多
功能電話撥號顯示器裝置資料腳送出一組Ｍ位元資料，時序腳伴隨Ｎ位元資料送出Ｍ
個時序之部分，其中Ｍ係可指Ｍ個時序及資料位元，該資料位元數可以不同於時序位
元數，該時序信號之傳送可以為一位元或更多之位元，資料位元數可依實際應用需求
而不同；而以一位元資料信號亦可達成實施。訴願決定機關亦指稱，資料傳輸技術編
碼之長短，可依時序動作而有不同，而以一位元資料信號亦可達成實施；且再訴願決
定機關亦進一步指稱，依電腦通信習知技術，資料傳輸編碼長短，可依時序動作而有
不同，編碼及時序可互補組合，本案申請專利範圍第五項界定資料信號為Ｍ大於或等
於一（Ｍ可為一、二、三或四，視時序及方法而定），具有理論依據且確實可行。儘
管被告及訴願、再訴願決定機關皆認為資料位元數可配合時序而有不同，以一位元資
料信號亦可達成實施，故本案申請專利範圍第五項界定資料位元Ｍ大於或等於１確屬
可行。但事實上，本案創作說明(2)第５至６行之描述以及其圖三之描繪，皆顯示系爭
電話撥號器所傳送之資料信號係以４位元編碼，故依前述「申請專利範圍之內容不得
超越說明所記載之技術內容」之明文，本案申請專利範圍第５項附屬項所界定第１項
之資料腳送出一組Ｍ大於或等於１位元資料之內容顯非正確，且超出第１項所界定之
「資料信號以４位元編碼」之技術內容，而顯有故意記載不必要之事項或故意不載明
實施必要之事項，致使實施為不可能或困難之情事。再以技術本質而言，如本案圖三
所顯示者，為能表示撥號鍵盤十四種不同狀態，撥號器資料輸出必須至少以可表示十
六種狀態之４位元編碼，方屬可行。換言之，必須輸出至少４位元資料，方能正確顯
示十四種不同之撥號鍵盤狀態。而依本案申請專利範圍第５項所界定者，資料腳可送
出１、２或３位元資料，則僅能分別表示２、４或８種不同狀態，試問，其如何正確
顯示十四種不同之撥號鍵盤狀態？縱前述再訴願決定指稱「編碼及時序可互補組合」
，然於本案說明書及圖式未予揭露之情況下，是否可行，仍屬不得而知。基此，前述
該等「系爭案申請專利範圍第五項界定資料信號為Ｍ大於或等於一，具有理論依據且
確實可行」之指稱顯有可議之處。四、茲再補充理由如后：(一)關係人於本案專利舉發
NO.1事件之答辯理由書即已自承，欲將本案申請專利範圍第１項所界定之電話撥號器
之資料信號及時序信號傳送至多功能液晶顯示驅動器，需利用資料腳及時序腳來達成
，此外，再加上傳送電話鉤鍵信號所需之鉤鍵信號腳，該電話撥號器與多功能液晶顯
示驅動器間之接腳數目理當至少包含三根腳，實已至明。關係人於該答辯理由書所述
之答辯理由，應適用「禁反言」規定。基此，本案申請專利範圍第１項獨立項未將電
話撥號器與多功能液晶顯示驅動器之間的接腳數目限制在「至少須包含三根腳」之範
圍，顯有範圍過廣之情事，豈有被告所指「本案申請專利範圍第１項雖未將該三根腳
列入限制敘述，．．．，亦無具體證據證明系爭案申請專利範圍有過廣之情事」乙事
。況且，訴願、再訴願決定機關所持「以一根腳確可達到傳送信號之目的」論點，亦
顯與前述關係人所自承之內容矛盾，顯有不當。(二)依本案說明書及圖式所載技術內容
，且如關係人所自承，本案申請專利範圍第１項獨立項所界定之電話撥號器與多功能
液晶顯示驅動器間之接腳數目應限制在「至少須包含三根腳」之範圍，而本案申請專
利範圍第４項依附於第１項，則第４項附屬項所界定以Ｎ≧１根腳來聯繫電話撥號器
與多功能液晶顯示驅動器之技術內容，顯然超出第１項獨立項所受到之「至少須包含
三根腳」之接腳數目限制，實有故意記載不必要之事項或故意不載明實施必要之事項
致使實施為不可能或困難之情事。(三)、自前述第(一)項說明，本案申請專利範圍第１項
獨立項所界定之電話撥號器之資料信號傳送至多功能液晶顯示驅動器需利用資料腳來
達成，而既然本案申請專利範圍第５項附屬項依附於第１項獨立項，則第５項附屬項
中所載「資料腳送出一組Ｍ位元資料」之技術內容必然有關於第１項獨立項所界定之
「資料信號都是以４位元編碼」技術內容，實無庸置疑，故絕無前述被告所指有「本
案申請專利範圍第１項界定資料信號所按之電話號碼以４位元編碼，與第５項中所述
資料腳送出一組Ｍ位元資料，係屬兩事；原告以不正確之假設判斷論述，已失之偏頗
，核不足採」之情事。又附屬項既然依附獨立項，則附屬項之範圍自不能逾越獨立項
所界定者，乃專利實務不爭之定則。是以，依附於本案申請專利範圍第１項獨立項之
第５項附屬項中所載「資料腳送出一組Ｍ位元資料」之技術內容，當然不能超出與其
有關之第１項獨立項所界定之「資料信號都是以４位元編碼」技術內容。換言之，該
第５項附屬項所界定「Ｍ位元資料」須受到第１項獨立項所界定「４位元編碼」之限
制，即該第５項附屬項中之「Ｍ」至少必須等於或大於４，否則違反前述「附屬項之
範圍不能逾越獨立項所界定者」之專利實務定則。此亦有本案創作說明(2)第５至６行
所述（請參其圖三）「資料信號都是以４位元編碼送至多功能液晶顯示驅動器」之技
術內容可稽。又既然本案電話撥號器資料信號係用以傳送所按之電話號碼，則為能表
示其圖三所示之電話撥號鍵盤十四種不同狀態，即「１、２、３、４、５、６、７、
８、９、○、﹡、﹟、Ｆ、Ｐ」，資料信號必須至少以可表示十六種狀態之４位元編
碼，方能正確顯示十四種不同之電話撥號鍵盤狀態。然依本案申請專利範圍第５項附
屬項所界定者，資料腳可送出１、２或３位元資料，則僅能分別表示２、４或８種不
同電話撥號鍵盤狀態，焉有正確顯示十四種不同電話撥號鍵盤狀態之可能？故被告所
指「本案申請專利範圍第５項中所載之資料位元數可依實際應用需求而不同，而以一
位元資料信號亦可達成實施者」乙事，自係謬誤。而本案申請專利範圍第５項附屬項
所界定者，顯有故意記載不必要之事項或故意不載明實施必要之事項，致使實施為不
可能或困難之情事。五、綜上論述，請求判決撤銷原處分、訴願及再訴願決定，用保
原告權益等語。
被告答辯意旨略謂︰一、專利案申請專利範圍所載述者為其權利範圍之主張所在，本
案申請專利範圍第１項雖未將該三根腳列入限制敘述，若其符合新穎性、進步性，亦
無具體證據證明本案申請專利範圍有過廣之情事，則本案無違新型專利規定。二、本
案申請專利範圍第１項，並未將電話撥號器與多功能液晶顯示驅動器間之接腳數目，
列入敘述為限制條件，又本案申請專利範圍第四項所界定以Ｎ≧１根腳來聯繫電話撥
號器與多功能液晶顯示驅動器之技術內容，為對第一項獨立項技術內容之詳加描述，
為權利範圍之進一步限縮，難稱本案有故意記載不必要之事項或故意不載明實施必要
之事項致使實施為不可能或困難之情事。三、本案申請專利範圍第一項界定資料信號
所按之電話號以４位元編碼，與第五項所述資料腳送出一組Ｍ位元資料，係屬兩事，
原告以不正確之假設判斷論述，失之偏頗，核不足採。事實上，本案申請專利範圍第
五項中所載有關多功能電話撥號顯示裝置資料腳送出一組Ｍ位元資料，時序腳伴隨Ｎ
位元資料送出Ｍ個時序之內部分，其中Ｍ係可指Ｍ個時序及資料位元，而資料位元數
可以不同時序位元數。另該時序信號之傳送可以為一位元或更多之位元，且資料位元
數可依實際應用需求而不同，又以一位元資料信號亦可達成實施。四、綜上所述，被
告所為本案舉發不成立之審定並無違法，原告之訴無理由，敬請判決駁回等語。
　　理  由
按凡對於物品之形狀、構造或裝置，首先創作，合於實用之新型者，得申請專利，為
當時專利法第九十五條所規定。又核准專利之新型，任何人認有說明書或圖式故意不
載明實施必要之事項，或故意記載不必要之事項，使實施為不可能或困難，應撤銷其
新型專利權者，依同法第一百十條準用第六十一條規定，得附具證據向專利局舉發之
。從而，有無應撤銷新型專利權之情事，依法應由舉發人附具證據供查。緣本件關係
人合泰半導體股份有限公司於八十年十一月十五日以其「多功能電話撥號顯示器裝置
」係利用電話撥號器及多功能液晶顯示驅動器分開設計，達成可顯示現在時間或所撥
出之電話號碼或通話時間等三種模式之其中一種等情，向被告申請新型專利，經編為
第00000000號審查，准予專利，於公告期滿審查確定後，發給新型第八四五
四五號專利證書。嗣原告以本案說明書之創作說明書之創作說明及申請專利範圍故意
不載明實施必要事項，且故意載明不必要事項，使實施成為不可能或困難，有違當時
專利法第一百零四條第三款規定為由，對之提出舉發。案經被告以本案說明書之創作
說明表一為一參考列表，所列示者為包裝腳數、價錢、包裝種類之比較表，對本案所
採用之技術手段及申請專利範圍之界定無任何影響。所稱說明書所述圖式內容與所列
圖式不符，名稱不一致，致參考圖式困難；又「透過電話鉤鍵信號（HOOK），來」語
句中斷，無法會意，使實施成為不可能或困難云云，已於八十五年八月二日專利說明
書更正本中予以補正，本案並無說明書或圖式故意不載明實施必要之事項，或故意記
載不必要之事項，使實施成為不可能或困難之情事。至本案申請專利範圍第４項所載
Ｎ大於或等於一之實體腳位狀況（視積體電路實際應用需求之設計而定），該實體腳
位數之需求主要與使用何種傳輸方式有密切關係，不同之傳輸方式所運用之實體腳位
數可能不同；本案申請專利範圍第５項所載有關多功能電話撥號顯示裝置資料腳送出
一組Ｍ位元資料，時序腳伴隨Ｎ位元資料送出Ｍ個時序之部分，其中Ｍ係可指Ｍ個時
序及資料位元，該資料位元數可以不同於時序位元數，該時序信號之傳送可以為一位
元或更多之位元，該資料位元數可依實際應用需求而不同，而以一位元資料信號亦可
達成實施。有關電話鉤鍵（HOOK)信號之傳遞， 在本案說明書有相對應之信號說明，
圖一記載有該電話鉤鍵之信號，圖二之流程亦有記載；本案為一新型專利案，其申請
專利範圍第１項（獨立項）所述多功能電話撥號顯示器裝置具電話撥號器及多功能液
晶顯示驅動器（包含撥號接收器、電話狀態檢知器及顯示模式選擇器）等構成，非純
屬功能性之敘述，本案申請專利範圍標的內容具體明確，無違當時專利法施行細則第
十條之一第一項第二款規定（此亦非得提起舉發之條款)， 本案申請專利範圍亦無故
意不載明實施必要之事項，或故意記載不必要之事項，使實施成為不可能或困難之情
事，無違當時專利法第一百零四條第三款之規定，乃為本案舉發不成立之審定。原告
循序起訴謂本案申請專利範圍第１項獨立項所界定之「多功能電話撥號顯示器裝置」
主要技術內容，未依據其說明書及圖式所載技術內容將電話撥號器與多功能液晶顯示
驅動器間之接腳數目限制為「至少須包含三根腳」，範圍顯然過廣；又本案申請專利
範圍第４項依附於第１項，則第４項所界定以ＮⅦ１根腳來聯繫電話撥號器與多功能
液晶顯示驅動器之技術內容顯然超出第１項主要技術內容所受到之「至少須三根腳」
之接腳數目限制；另本案申請專利範圍第５項附屬項所界定第１項之資料腳送出一組
Ｍ≧１位元資料之內容顯非正確，且超出第１項所界定之「資料信號以４位元編碼」
之技術內容；其資料腳可送出１、２或３位元資料，則僅能分別表示２、４或８種不
同狀態，如何正確顯示十四種不同之撥號鍵盤狀態？於本案說明書及圖式未予揭露之
情況下，是否可行仍屬不得而知。故本案申請專利範圍所界定者，顯有故意記載不必
要之事項或故意不載明實施必要之事項，致使實施為不可能或困難之情事（詳如事實
欄所載）云云。查專利案申請專利範圍所載述者為其權利範圍之主張所在，本案申請
專利範圍第１項雖未將該三根腳列入限制敘述，然其已符合新穎性、進步性，原告亦
無具體證據證明本案申請專利範圍有過廣之情事，是本案無違新型專利規定。又本案
申請專利範圍第１項並未將電話撥號器與多功能液晶顯示驅動器間之接腳數目，列入
敘述為限制條件，而本案申請專利範圍第四項所界定以ＮⅦ１根腳來聯繫電話撥號器
與多功能液晶顯示驅動器之技術內容，係對第１項獨立項技術內容之詳加描述，為權
利範圍之進一步限縮。另本案申請專利範圍第１項界定資料信號所按之電話號以４位
元編碼，與第五項所述資料腳送出一組Ｍ位元資料，係屬兩事；原告以不正確之假設
判斷論述。失之偏頗。事實上，本案申請專利範圍第五項中所載有關多功能電話撥號
顯示裝置資料腳送出一組Ｍ位元資料，時序腳伴隨Ｎ位元資料送出Ｍ個時序之內部分
，其中Ｍ係指Ｍ個時序及資料位元，該資料位元數可以不同於時序位元數，另該時序
信號之傳送可以為一位元或更多之位元，且該資料位元數可依實際應用需求而不同，
並以一位元資料信號亦可達成實施。綜上，本案並無故意記載不必要事項或故意不載
明實施必要事項，致使實施為不可能或困難之情事等情，業據被告答辯及一再訴願決
定指明，並有相關資料附原處分卷可供比對參酌。且本件經經濟部受理原告訴願後，
曾囑請中華電信股份有限公司電信研究所審查結果表示相同意見無訛，有審查意見書
附原訴願卷足憑，被告所辯，洵屬可採。從而，原告前揭主張，要無足取，原處分為
舉發不成立之審定及一再訴願決定遞予維持，俱無違誤之可言。原告起訴意旨，難謂
有理，應予駁回。又兩造其餘訴辯事由，與判決結果無影響，不復申論，併此明。
據上論結，本件原告之訴為無理由，爰依行政訴訟法第二十六條後段，判決如主文。
中    華    民    國     八十八      年     十二     月     二十三      日
                    行 政 法 院 第 一 庭
                                審 判 長 評  事      黃  綠  星
                                         評  事      藍  獻  林
                                         評  事      黃  璽  君
                                         評  事      廖  宏  明
                                         評  事      鄭  忠  仁
右  正  本  證  明  與  原  本  無  異
                                         法院書記官  邱  彰  德
中    華    民    國     八十八      年     十二     月     二十九      日
